---
title: "DATA CLUSTERING SPOTIFY 2018"
author: "Bartosz Dąbrowski"
date: "5 11 2019"
output: html_document
---

W ramach pierwszego projektu zaliczeniowego na przedmiot Statystyczna Analiza Danych postanowiłem przeprowadzić analizę skupień wybranymi metodami. Data clustering to narzędzie zaliczane do tzw. klasyfikacji bez nauczyciela, co oznacza, że podział na grupy nie jest przez nas nadzorowany, a zależy od algorytmu. To bardzo popularna w uczeniu maszynowym i statystycznym technika, pozwalająca na dobre sklasyfikowanie naszych danych.

Analizowany przeze mnie zbiór to dane dotyczące 100 najpopularniejszych piosenek 2018 roku w serwisie streamingowym Spotify. Spośród dziesiątek milionów utworów, a grupa cieszyła się największą popularnością, a moim celem jest próba zauważenia wyraźnych trendów wśród największych przebojów minionego roku. Do dyspozycji mam 13 parametrów:
- __danceability__ - "taneczność", ustandaryzowana miara tego, jak bardzo piosenka nadaje się do tańca. Na wartość składa się tempo, stabilność rytmu, siła basu i całościowe "uporządkowanie" piosenki.
- __energy__ - energia, ustandaryzowana miara intensywności i dynamiki utworu. Za wartość czynnika odpowiadają głośność, entropia, dynamika, "barwa" utworu i onset rate (?).
- __key__ - wyestymowany klucz piosenki, wysokość dźwięku. 0 = C, 1 = C#, 2 = D... W przypadku, gdy Spotify nie potrafi ustalić klucza, pojawia się wartość -1.
- __loudness__ - uśredniona głośność w decybelach (dB) na przestrzeni całego utworu. Zazwyczaj przyjmuje wartość od -60 do 0, przy czym rozkład ma długi lewy ogon, mediana znajduje się w okolicach -5 - -10.
- __mode__ - modalność piosenki, 0 - minor, 1 - major.
- __speechiness__ - jak bardzo utwór składa się z ludzkiej mowy. Miara ustandaryzowana, 1 oznacza wyłącznie mowę (np. podcasty, audiobooki, poezja), 0 - utwór bez słów. Większość nagrań nie przekracza 0.5.
- __acousticness__ - ustandaryzowana miara prawdopodobnej akustyczności utworu. Im bliżej jedynki, tym z większą pewnością można stwierdzić, że utwór jest akustyczny.
- __instrumentalness__ - ustandaryzowana zmienna, przewidująca, czy utwór jest instrumentalny. Wartości od 0.5 wzwyż najprawdopodobniej oznaczają piosenki bez wokalu, przy czym im bliżej 1, tym większe ejst prawdopododbieństwo słuszności osądu. Onomatopeje i wokal w postaci okrzykóW ("ooo", "aaa", itp.) nie jest traktowany jako śpiew.
- __liveness__ - ustandaryzowana miara, wykrywająca obecność publiczności na nagraniu. Wartości powyżej 0.8 sugerują, że słuchamy wersji "live". W przypadku użytych przeze mnie danych raczej nie spotkamy takich przypadków.
- __valence__ - ustandaryzowany miernik "nastrojowości" - im wyższa wartość, tym weselej brzmi utwory. Najbardziej wyrównany wskaźnik z używanych przez Spotify.
- __tempo__ - liczba uderzeń basu na minutę (beats per minute, BPM), dla ogółu bazy Spotify w przybliżeniu przypomina rozkład normalny.
- __duration_ms__ - długość utworu w milisekundach.
- __time_signature__ - szcowane metrum, liczba uderzeń na takt.
Rozważałem także użycie jako zmiennej artysty, ale wystąpiłoby zbyt duże rozdrobnienie - o ile Drake czy Post Malone mają po 6 utworów w Top 100, o tyle zdecydowana większość artystów ma tylko jedno dzieło w rankingu.

Z takimi danymi zamierzam wyodrębnić kilka grup i zauważyć, czy występują jakieś szczególne zależności w danych. Pytania, które stawiam sobie i danym:
- czy można zauważyć "przepis na hit", a więc czy pewna kombinacja parametrów jest wyraźnie dominująca?
- czy piosenki będące na szczycie listy należą do jednej grupy, czy są podobne?
- czy dużo utworów odbiega od ogólnie przyjętego, "mainstreamowego" schematu (czy dużo jest outlierów)?
Wraz z przeprowadzaniem analizy zapewne pojawią się inne kwestie, na które, mam nadzieję, uda się odpowiedzieć.

Zaczynam od załadowania bibliotek.

```{r}
library(clusterSim)
library(tidyverse)
library(outliers)
library(pacman)
pacman::p_load(pacman,dplyr, ggplot2, plotly,tidyr, rio, gridExtra, scales, ggcorrplot, caret, e1071)
library(ape)
```

Importuję swoje dane i delikatnie je obrabiam - usuwam zbędną do analizy kolumnę __id__, a __name__ i __artists__, wraz z nowoutworzonym __id__, czyli numerem, łączę i ustawiam jako nazwę wierszy - w ten sposób będę mógł łatwo identyfikować utwory, oraz widzieć, które miejsce zajmują w rankingu odsłuchań.

```{r}
top2018<-read.csv("E:/R/top2018.csv", header=TRUE, sep=",")
top2018<-top2018[,-1]
top2018<-unite(top2018, track, into=c("artists","name"), sep=' - ')
top2018 <- top2018 %>% mutate(id = row_number())
top2018<-unite(top2018, track, into=c("id","track"), sep='. ')
top2018<-column_to_rownames(top2018,var="track")  
head(top2018)
```

Następnie oglądam swoje dane i badam korelacje pomiędzy zmiennymi.

```{r}
summary(top2018)
corr<-round(cor(top2018),2)
corr
ggcorrplot(corr)
```

Na tym etapie nie widać nic podejrzanego - najwyższa korelacja występuje pomiędzy key a loudness, i wynosi "zaledwie" 0.73, co choć nie jest wynikiem świetnym, pozwala nam na pozostawienie zmiennych w badaniu. Przechodzę więc do współczynników zmienności.


```{r}
wz<-c()
for (i in 1:13)(
  wz[i]=sd(top2018[,i])/mean(top2018[,i])
)
wz
```

Widać, że time_signature to zmienna quasi-stała, co znajduje potwierdzenie po przejrzeniu danych w kolumnie - prawie same 4... Bardzo wysoką zmienność mają mode, spechiness, acousticness i instrumentalness, aż zaczynam się zastanawiać, czy nie zbyt wysoką. Tak duże współczynniki prawdopodobnie mogą oznaczać duże rozbicie danych, a więc potencjalnie sporo outlierów. Ale na razie pozbywam się tylko time_signature.

```{r}
head(top2018)
top<-top2018[,-13:-14]
head(top)
for (i in 1:12){
  plot(top[,i])
}
```

Widać kilka kandydatów na outlierów, ale tym zajmę się za chwilę.
Kolejnym etapem jest skalowanie danych, po czym sprawdzę, jak prezentują się na wykresie.

```{r}
top_scale<-scale(top)
round(cor(top_scale,method="kendall"),2)
ggcorrplot(round(cor(top_scale,method="kendall"),2))
head(top_scale,10)
boxplot(top_scale)
summary(top_scale)
```

Skalowanie wypadło pomyślnie i współczynniki korelacji prezentują się wciąż bardzo dobrze, natomiast wykresy pudełkowe i wartości na moduł potwierdzają to, co wcześniej sugerowały "zwykłe" ploty - w danych jest sporo obserwacji odstających. Występują one w zmiennych danceability, speechiness, acousticness, instrumentalness, liveness oraz duration_ms.

Żeby ułatwić sobie usunięcie outlierów, "przerobię" macierz z danymi na data frame, oraz dodam ID, będące pozycją utworu w rankingu.

```{r}
boxplot(top_scale)
top_df<-as.data.frame(top_scale)
top_df<-rownames_to_column(top_df,var='track')
filtr<-filter(top_df, danceability < -3 | speechiness > 3 | acousticness >3 | instrumentalness > 3 | liveness > 3 | duration_ms >3)
top_df<-column_to_rownames(top_df,var="track")
top_df2<-top_df[(top_df$danceability>-3)&(top_df$speechiness<3)&(top_df$acousticness<3)&(top_df$instrumentalness<3)&(top_df$liveness<3)&(top_df$duration_ms<3),]
top_df2
boxplot(top_df2)
summary(top_df2)
```

Po oczyszczeniu danych z obserwacji odstających, do dyspozycji mam 89 utworów. Wśród elementów, które musiałem usunąć, znalazł się utwór "God's Plan" Drake'a. Najczęściej odtwarzana piosenka w 2018, która w chwili tworzenia projektu ma ponad 1,4 mld odsłuchań w serwisie, była outlierem ze względu na zbyt duży współczynnik liveness. Lista wszystkich wykluczonych obserwacji prezentuje się następująco:

```{r}
filtr
```

Dla pewności, przeprowadzę jeszcze test Grubbsa na obecność obserwacji odstających.

```{r}
top_df_matrix<-as.matrix(top_df2)
grubbs.test(top_df_matrix,type=10)
grubbs.test(top_df_matrix,type=11)
```

P-value przyjmuje wysokie (a w drugim przypadku wręcz bardzo wysokie wartości), co pokazuje, że oczyszczenie regułą 3 sigm spełniło swoje zadanie.

Mogę zająć się teraz funkcją odległości.

```{r}
odl<-dist(top_df2)
```

```{r}
ward<-hclust(odl,method="ward.D2")
str(ward)
ward_d<-as.dendrogram(ward)
ward_d

par(mfrow=c(3,1))

plot(ward_d)
```

Teoretycznie wszystko działa, ale wykres nie prezentuje się zbyt atrakcyjnie. Odczytanie z niego czegokolwiek jest niemożliwe, należy więc podzielić dendrogram na kilka części.

```{r}
plot(cut(ward_d,h=8)$upper, main="Część górna, ucięta na h=8")
plot(cut(ward_d,h=8)$lower[[1]],main="Cz. 1 dolna, h=10")
plot(cut(ward_d,h=8)$lower[[2]],main="Cz. 2 dolna, h=10")
plot(cut(ward_d,h=8)$lower[[3]],main="Cz. 3 dolna, h=10")
plot(cut(ward_d,h=8)$lower[[4]],main="Cz. 4 dolna, h=10")
plot(cut(ward_d,h=8)$lower[[5]],main="Cz. 5 dolna, h=10")
plot(cut(ward_d,h=8)$lower[[6]],main="Cz. 6 dolna, h=10")

#cut<-cutree(ward,k=10);plot(ward,hang=-1);rect.hclust(ward,k=10)
```

__tu muszę jeszcze pobawić się z etykietami__
Po obejrzeniu wykresów, przechodzę do próby podziału.

```{r}
sylwetka<-c()
g1<-c()
g2<-c()
g3<-c()
for(i in 2:16){
  podzial<-cutree(ward,k=i)
  sylwetka[i]=index.S(odl,podzial)
  g1[i]=index.G1(odl,podzial)
  g2[i]=index.G2(odl,podzial)
  g3[i]=index.G3(odl,podzial)
}
plot(sylwetka,typ="b")
plot(g2,typ="b")
plot(g1,typ="b")
plot(g3,typ="b")
```

Indeksy G1, G2 oraz Silhoutte szukają wartości jak najwyższej, gdy G3 - jak najniższej. Jak widać, uzyskane wyniki nie są jednoznaczne. Chciałbym uniknąć ilości skupień większej niż 10, o ile nie okaże się to konieczne. Indeksy sugerują kolejno:
Sylwetkowy - 6, ew. 9, 10
G1 - ciężko wywnioskować coś rozsądnego, wydaje się, że mniej więcej ok. 7 spadki stają się mniej gwałtowne, ale już od 5 są całkiem płynne, więc najpewniej 5.
G2 - 6, 8, ew. więcej
G3 - 3, 6, 10, ciekawy wydaje się niski współczynnik dla 9

Analizując powyższe wyniki, spróbuję zacząć od k=6.

```{r}
ward
top_ward<-top_df2
top_ward$grupa<-cutree(ward,k=6)
top_ward$grupa
```

```{r}
mean_6<-matrix(NA,12,6)
sd_6<-matrix(NA,12,6)
rownames(mean_6)<-colnames(top_ward[,1:12])
colnames(mean_6)<-c("I","II","III","IV","V","VI")
rownames(sd_6)<-colnames(top_ward[,1:12])
colnames(sd_6)<-c("I","II","III","IV","V","VI")
for (i in 1:12){
  mean_6[i,]=tapply(top_ward[,i],top_ward$grupa,mean)  
  sd_6[i,]=tapply(top_ward[,i],top_ward$grupa,sd) 
}
round(mean_6,3)
round(sd_6,3)
```

Dysponuje podstawowymi informacjami na temat moich grup, spróbuję więc pokusić się o lekką charakterystykę, na razie bez wiedzy jakie piosenki znajdują się w poszczególnych grupach.
__I__ - średnio taneczne, bardzo energiczne, raczej na niskich kluczach (choć nie jest to mocna reguła, ze względu na wysokie odchylenie standardowe), najgłośniejsza ze wszystkich grup, o średniej modalności; stosunkowo dużo jest utworów, w których nie ma zbyt wielu słów, utwory nie są szczególnie akustyczne ani instrumentalne (parametr __instrumentalness__ wypadł dość podobnie właściwe dla wszystkich grup). Piosenki są średnio raczej "typowo" żywe, wesołe (wyraźnie najwyższa średnia ze wszystkich grup, więc jest to czynnik wyróżniający tę grupę, wolne (również najmniejsza średnia, a również odchylenie), ciut krótsze od typowego utworu.
__II__ - utwory nie nadające się do tańca, nieszczególnie energiczne, o uśrednionym kluczu najpewniej w okolicach F. Nie wyróżniają się w żadną ze stron pod względem głośności, modalność jest dość wysoka. Średnia ilość słów, akustyczność oraz instrumentalność podobna jak w grupie __I__, za to jest najżywsza z grup. W przeciwieństwie do poprzedniej grupy, piosenki tu zebrane są bardzo "smutne", o stosunkowo umiarkowanym tempie, zauważalnie dłuższe od średniej.
__III__ - piosenki, które niezbyt zachęcają do tańca (duże odchylenie standardowe, więc nie jest to bezwzględna zasada), zdecydowanie nie są energiczne, (również dużo odchylenie, wyższe nawet od grupy VI, gromadzącej obserwacje skrajne w tej kategorii), w prawdopodobnie nieco wyższych partiach dźwięku, za to dość ciche (bądź o wielu cichych momentach). __mode__ na średnim poziomie. Utwory z tej grupy mają nieco więcej słów, są mocno akustyczne, niezbyt żywiołowe ani wesołe. Raczej wolne, dość krótkie (wysokie odchylenie).
__IV__ - ta grupa nie wyróżnia się pod względem taneczności, jest raczej energiczna, na wysokich dźwiękach przy minorowym module. Piosenki dość głośne, bez wielu słów, nie mają w sobie elementów akustycznych. Przeciętne pod względem żywości, wprawiające w dobry nastrój, stosunkowo szybkie, o mniej więcej typowej długości.
__V__ - piosenki świetnie nadające się na zabawę taneczną, choć raczej w późniejszych godzinach, kiedy uczestnicy będą zmęczeni - utwory z grupy __V__ nie są energiczne, głośne, bardzo żywe ani wesołe. Cechują się najpewniej nieco większym udziałem wokalistów, niż wcześniejsze grupy, w teorii są najkrótsze, obok grupy __III__.
__VI__ - ostatni klaster zbiera długie, szybkie, raczej energiczne i zachęcające do tańca utwory, w których jest dużo śpiewu, a wysokość dźwięku raczej niska. Zastanawiające jest zerowe odchylenie standardowe przy __mode__ (najwyższa średnia z grup, wartości blisko major) oraz __instrumentalness__. Piosenki nie mają prawie partii akustycznych, są niezbyt żywiołowe, ale pogodne.

```{r}
for (i in 1:6){
  print(i)
  print(rownames(top_ward[top_ward$grupa==i,]))
}

```