---
title: "DATA CLUSTERING SPOTIFY 2018"
author: "Bartosz Dąbrowski"
date: "5 11 2019"
output: html_document
---

W ramach pierwszego projektu zaliczeniowego na przedmiot Statystyczna Analiza Danych postanowiłem przeprowadzić analizę skupień metodami Warda oraz k-średnich. Data clustering to narzędzie zaliczane do tzw. klasyfikacji bez nauczyciela, co oznacza, że podział na grupy nie jest przez nas nadzorowany, a zależy od algorytmu. To bardzo popularna w uczeniu maszynowym i statystycznym technika, pozwalająca na dobre sklasyfikowanie naszych danych.

Analizowany przeze mnie zbiór to dane dotyczące 100 najpopularniejszych piosenek 2018 roku w serwisie streamingowym Spotify. Dane zostały pobrane z serwisu kaggle.com, udostępniającego zbiory danych z najróżniejszych dziedzin. Spośród dziesiątek milionów utworów, ta grupa cieszyła się największą popularnością, a moim celem jest próba zauważenia wyraźnych trendów wśród największych przebojów minionego roku. Do dyspozycji mam 13 parametrów:  
- __danceability__ - "taneczność", ustandaryzowana miara tego, jak bardzo piosenka nadaje się do tańca. Na wartość składa się tempo, stabilność rytmu, siła basu i całościowe "uporządkowanie" piosenki.  
- __energy__ - energia, ustandaryzowana miara intensywności i dynamiki utworu. Za wartość czynnika odpowiadają głośność, entropia, dynamika oraz "barwa" utworu.  
- __key__ - wyestymowany klucz piosenki, wysokość dźwięku. 0 = C, 1 = C#, 2 = D... W przypadku, gdy Spotify nie potrafi ustalić klucza, pojawia się wartość -1.  
- __loudness__ - uśredniona głośność w decybelach (dB) na przestrzeni całego utworu. Zazwyczaj przyjmuje wartość od -60 do 0, przy czym rozkład ma długi lewy ogon, mediana znajduje się w okolicach -5 - -10.  
- __mode__ - modalność piosenki, 0 - minor (moll), 1 - major (dur).  
- __speechiness__ - jak bardzo utwór składa się z ludzkiej mowy. Miara ustandaryzowana, 1 oznacza wyłącznie mowę (np. podcasty, audiobooki, poezja), 0 - utwór bez słów. Większość nagrań nie przekracza 0.5.  
- __acousticness__ - ustandaryzowana miara prawdopodobnej akustyczności utworu. Im bliżej jedynki, tym z większą pewnością można stwierdzić, że utwór jest akustyczny.  
- __instrumentalness__ - ustandaryzowana zmienna, przewidująca, czy utwór jest instrumentalny. Wartości od 0.5 wzwyż najprawdopodobniej oznaczają piosenki bez wokalu, przy czym im bliżej 1, tym większe jest prawdopododbieństwo słuszności osądu. Onomatopeje i wokal w postaci okrzykóW ("ooo", "aaa", itp.) nie jest traktowany jako śpiew.  
- __liveness__ - ustandaryzowana miara, wykrywająca obecność publiczności na nagraniu. Wartości powyżej 0.8 sugerują, że słuchamy wersji "live". W przypadku użytych przeze mnie danych raczej nie spotkamy takich przypadków.  
- __valence__ - ustandaryzowany miernik "nastrojowości" - im wyższa wartość, tym weselej brzmi utwory. Najbardziej wyrównany wskaźnik z używanych przez Spotify.  
- __tempo__ - liczba uderzeń basu na minutę (beats per minute, BPM), dla ogółu bazy Spotify w przybliżeniu przypomina rozkład normalny.  
- __duration_ms__ - długość utworu w milisekundach.  
- __time_signature__ - szcowane metrum, liczba uderzeń na takt.  

Z takimi danymi zamierzam wyodrębnić kilka grup i zauważyć, czy można zaobserwować szczególne zależności w danych. Pytania, które stawiam sobie i danym:  
- czy można zauważyć "przepis na hit", a więc czy pewna kombinacja parametrów jest wyraźnie dominująca?  
- czy piosenki będące na szczycie listy należą do jednej grupy; czy są podobne?  
- czy dużo utworów odbiega od ogólnie przyjętego, "mainstreamowego" schematu (czy dużo jest outlierów)?  
Wraz z przeprowadzaniem analizy zapewne pojawią się inne kwestie, na które, mam nadzieję, uda się odpowiedzieć.  

Zaczynam od załadowania bibliotek.

```{r echo=FALSE} 
library(clusterSim)
library(tidyverse)
library(outliers)
library(pacman)
pacman::p_load(pacman,dplyr, ggplot2, plotly,tidyr, rio, gridExtra, scales, ggcorrplot, caret, e1071)
library(ape)
```

Importuję swoje dane i delikatnie je obrabiam - usuwam zbędną do analizy kolumnę __id__, a __name__ i __artists__, wraz z nowoutworzonym __id__, czyli numerem, łączę i ustawiam jako nazwę wierszy - w ten sposób będę mógł łatwo identyfikować utwory, oraz widzieć, które miejsce zajmują w rankingu odsłuchań.

```{r}
top2018<-read.csv("E:/R/spotify/top2018.csv", header=TRUE, sep=",")
top2018<-top2018[,-1]
top2018<-unite(top2018, track, into=c("artists","name"), sep=' - ')
top2018 <- top2018 %>% mutate(id = row_number())
top2018<-unite(top2018, track, into=c("id","track"), sep='. ')
top2018<-column_to_rownames(top2018,var="track")  
head(top2018)
```

Następnie oglądam swoje dane i badam korelacje pomiędzy zmiennymi.

```{r echo=FALSE}
summary(top2018)
corr<-round(cor(top2018),2)
corr
ggcorrplot(corr)
```

Na tym etapie nie widać nic podejrzanego - najwyższa korelacja występuje pomiędzy key a loudness, i wynosi "zaledwie" 0.73, co choć nie jest wynikiem świetnym, pozwala nam na pozostawienie zmiennych w badaniu. Przechodzę więc do współczynników zmienności.


```{r echo=FALSE}
wz<-c()
for (i in 1:13)(
  wz[i]=sd(top2018[,i])/mean(top2018[,i])
)
wz
```

Widać, że __time_signature__ to zmienna quasi-stała, co znajduje potwierdzenie po przejrzeniu danych w kolumnie - prawie wszystkie obserwacje mają wartość "4". Bardzo wysoką zmienność mają __mode__, __spechiness__, __acousticness__ i __instrumentalness__. Tak duże współczynniki prawdopodobnie mogą oznaczać duże rozbicie danych, a więc potencjalnie sporo outlierów. Na tym etapie usuwam tylko __time_signature__.

```{r echo=FALSE}
top<-top2018[,-13:-14]
#for (i in 1:12){
#  plot(top[,i])
#}
```

Następnie skaluję swoje dane, po czym sprawdzam, jak prezentują się na wykresie.

```{r echo=FALSE}
top_scale<-scale(top)
head(top_scale,10)
boxplot(top_scale)
summary(top_scale)
```

Skalowanie wypadło pomyślnie i współczynniki korelacji prezentują się wciąż bardzo dobrze, natomiast wykresy pudełkowe i wartości na moduł oznaczają, że w danych jest sporo obserwacji odstających. Występują one w zmiennych ___danceability___, ___speechiness___, __acousticness__, ___instrumentalness___, ___liveness___ oraz __duration_ms__.

Żeby ułatwić sobie usunięcie outlierów, "przerobię" macierz z danymi na data frame, oraz dodam ID, będące pozycją utworu w rankingu, co ułatwi późniejszą identyfikację.

```{r}
boxplot(top_scale)
top_df<-as.data.frame(top_scale)
top_df<-rownames_to_column(top_df,var='track')
filtr<-filter(top_df, danceability < -3 | speechiness > 3 | acousticness >3 | instrumentalness > 3 | liveness > 3 | duration_ms >3)
top_df<-column_to_rownames(top_df,var="track")
top_df2<-top_df[(top_df$danceability>-3)&(top_df$speechiness<3)&(top_df$acousticness<3)&(top_df$instrumentalness<3)&(top_df$liveness<3)&(top_df$duration_ms<3),]
boxplot(top_df2)
summary(top_df2)
```

Po oczyszczeniu danych z obserwacji odstających, do dyspozycji mam 89 utworów. Wśród elementów, które musiałem usunąć, znalazł się utwór "God's Plan" Drake'a. Najczęściej odtwarzana piosenka w 2018, która w chwili tworzenia projektu ma ponad 1,4 mld odsłuchań w serwisie, była outlierem ze względu na zbyt duży współczynnik __liveness__. Lista wszystkich wykluczonych obserwacji prezentuje się następująco
;

```{r echo=FALSE}
filtr
```

Dla pewności, przeprowadzę jeszcze test Grubbsa na obecność obserwacji odstających.

```{r echo=FALSE}
top_df_matrix<-as.matrix(top_df2)
grubbs.test(top_df_matrix,type=10)
grubbs.test(top_df_matrix,type=11)
```

P-value przyjmuje wysokie (a w drugim przypadku wręcz bardzo wysokie wartości), co pokazuje, że oczyszczenie regułą 3 sigm spełniło swoje zadanie.  

Pierwszą użytą przeze mnie techniką będzie metoda Warda, któa wykorzystuje analizę wariancji. Polega na minimalizowaniu sumy kwadratowych odchyleń skupień, i w większości przypadkóW dobrze się sprawdza, co przekłada się na jej dużą popularność.  

Aby zaprezentować podział przy pomocy tej metody, należy utworzyć funkcję odległości, a następnie dendrogram.

```{r echo=FALSE}
odl<-dist(top_df2)
```

```{r}
ward<-hclust(odl,method="ward.D2")
str(ward)
ward_d<-as.dendrogram(ward)
ward_d

par(mfrow=c(3,1))

plot(ward_d)
```

Teoretycznie wszystko działa, ale wykres nie prezentuje się zbyt atrakcyjnie. Odczytanie z niego czegokolwiek jest niemożliwe, należy więc podzielić dendrogram na kilka części.

```{r echo=FALSE}
plot(cut(ward_d,h=8)$upper, main="Część górna, ucięta na h=8")
plot(cut(ward_d,h=8)$lower[[1]],main="Cz. 1 dolna, h=8")
plot(cut(ward_d,h=8)$lower[[2]],main="Cz. 2 dolna, h=8")
plot(cut(ward_d,h=8)$lower[[3]],main="Cz. 3 dolna, h=8")
plot(cut(ward_d,h=8)$lower[[4]],main="Cz. 4 dolna, h=8")
plot(cut(ward_d,h=8)$lower[[5]],main="Cz. 5 dolna, h=8")
plot(cut(ward_d,h=8)$lower[[6]],main="Cz. 6 dolna, h=8")

#cut<-cutree(ward,k=10);plot(ward,hang=-1);rect.hclust(ward,k=10)
```

Po obejrzeniu wykresów, przechodzę do próby podziału.

```{r}
sylwetka<-c()
g1<-c()
g2<-c()
g3<-c()
for(i in 2:16){
  podzial<-cutree(ward,k=i)
  sylwetka[i]=index.S(odl,podzial)
  g1[i]=index.G1(odl,podzial)
  g2[i]=index.G2(odl,podzial)
  g3[i]=index.G3(odl,podzial)
}
plot(sylwetka,typ="b")
plot(g2,typ="b")
plot(g1,typ="b")
plot(g3,typ="b")
```

Indeksy G1, G2 oraz Silhoutte szukają wartości jak najwyższej, gdy G3 - jak najniższej. Jak widać, uzyskane wyniki nie są jednoznaczne. Chciałbym uniknąć ilości skupień większej niż 10, o ile nie okaże się to konieczne. Indeksy sugerują kolejno:  
Sylwetkowy - 6, ew. 9, 10  
G1 - od około 6-7 spadki wydają się być stosunkowo płynne  
G2 - 6, 8, ew. więcej  
G3 - 5, 8, 9  

Analizując powyższe wyniki, decyduję się na k=6.

```{r echo=FALSE}
ward
top_ward<-top_df2
top_ward$grupa<-cutree(ward,k=6)
top_ward$grupa
```

```{r}
mean_6<-matrix(NA,12,6)
sd_6<-matrix(NA,12,6)
rownames(mean_6)<-colnames(top_ward[,1:12])
colnames(mean_6)<-c("I","II","III","IV","V","VI")
rownames(sd_6)<-colnames(top_ward[,1:12])
colnames(sd_6)<-c("I","II","III","IV","V","VI")
for (i in 1:12){
  mean_6[i,]=tapply(top_ward[,i],top_ward$grupa,mean)  
  sd_6[i,]=tapply(top_ward[,i],top_ward$grupa,sd) 
}
round(mean_6,3)
round(sd_6,3)
```

Dysponuję podstawowymi informacjami na temat powstałych klastrów, spróbuję więc je scharakteryzować:  
__I__ - średnio taneczne, bardzo energiczne, raczej na niskich kluczach (choć nie jest to mocna reguła, ze względu na wysokie odchylenie standardowe), najgłośniejsza ze wszystkich grup, o średniej modalności; stosunkowo dużo jest utworów, w których nie ma zbyt wielu słów, utwory nie są szczególnie akustyczne ani instrumentalne (parametr __instrumentalness__ wypadł dość podobnie właściwe dla wszystkich grup). Piosenki są zazwyczaj wesołe (wyraźnie najwyższa średnia ze wszystkich grup, więc jest to czynnik wyróżniający tę grupę, wolne (również najmniejsza średnia, a również odchylenie), ciut krótsze od typowego utworu. Po spojrzeniu, co trafiło do tego klastra, można stwierdzić, że opis się zgadza - choć obecność utworu "SAD!" od rapera XXXTENTACION w teoretycznie najweselszej grupie może wydawać się ironiczna, ciężko mi z wybranych 24 piosenek wskazać taką, która nie brzmi energicznie, większość jest też pogodna, jak "Shape of You" Eda Sheerana, "Echame La Culpa" Luisa Fonsi, "Taki Taki" DJa Snake'a czy "Happier" od Marshmello. Jak w każdej grupie, znalazło się tu kilka utworów rapowych/trapowych, czego nie da się uniknąć ze względu na popularność tych gatunków we współczesnej muzyce, jest tu chyba jednak najliczniejsza reprezentacja muzyki tanecznej/klubowej (Marshmello, Tiesto, DJ Snake, Zedd, Jonas Blue), głównie tej spokojniejszej części, gdyż bardziej dynamiczne utwory z gatunku trafiły do IV.  
__II__ - utwory nie nadające się do tańca, nieszczególnie energiczne, o uśrednionym kluczu najpewniej w okolicach F. Nie wyróżniają się w żadną ze stron pod względem głośności, wartość __mode__ jest dość wysoka. Średnia ilość słów, akustyczność oraz instrumentalność podobna jak w grupie __I__. W przeciwieństwie do poprzedniej grupy, piosenki tu zebrane są bardzo "smutne", o stosunkowo umiarkowanym tempie, zauważalnie dłuższe od średniej. Po sprawdzeniu zawartości grupy uważam, że i tu wszystko - oczywiście subiektywnie - się zgadza. Największe hity Post Malone, "Perfect" Eda Sheerana czy "God is a woman" Ariany Grande raczej nie wprawią w dobry nastrój, i cieżko mi sobie wyobrazić, jak podbijają parkiety. Wyjątki, takie jak "I Miss You" Clean Bandit czy "In My Mind" Dynoro, można wytłumaczyć odchyleniem standardowym, i najpewniej podobieństwem w aspektach, których mniej wprawione ucho, tak jak moje, nie jest w stanie dostrzec.  
__III__ - piosenki, które niezbyt zachęcają do tańca (duże odchylenie standardowe, więc nie jest to bezwzględna zasada), zdecydowanie nie są energiczne, (również dużo odchylenie, wyższe nawet od grupy VI, gromadzącej obserwacje skrajne w tej kategorii), w prawdopodobnie nieco wyższych partiach dźwięku, za to dość ciche (bądź o wielu cichych momentach). __mode__ na średnim poziomie. Utwory z tej grupy mają nieco więcej słów, są mocno akustyczne i niezbyt wesołe. Raczej wolne, dość krótkie (wysokie odchylenie). Do grupy trafiło 8 piosenek, i słuchając ich, łatwo zrozumieć wysoką średnią przy __acousticness__ i niską przy __energy__. Utwory Sama Smitha czy Eda Sheerana, które tu trafiły, wydają się wręcz wzorcowymi przykładami.  
__IV__ - ta grupa nie wyróżnia się pod względem taneczności, jest raczej energiczna, na wysokich dźwiękach przy minorowym module. Piosenki dość głośne, bez wielu słów, nie mają w sobie elementów akustycznych. Wprawiające w dobry nastrój, stosunkowo szybkie, o mniej więcej typowej długości. Obok __I__, najwięcej jest tu piosenek, które można by uznać za reprezentujące EDM/dance, co wyjaśnia wysoką energię, tempo i mało akustyczności.  
__V__ - piosenki świetnie nadające się na zabawę taneczną, choć raczej w późniejszych godzinach, kiedy uczestnicy będą zmęczeni - utwory z grupy __V__ nie są energiczne, głośne ani wesołe. Cechują się najpewniej nieco większym udziałem wokalistów, niż wcześniejsze grupy, w teorii są najkrótsze, obok grupy __III__. "Havanę" Camili Cabello, "HUMBLE." Kendricka Lamara czy "Girls Like You" Maroon 5 subiektywnie uznaję za dobrze pasujące do powyższej charakterystyki.  
__VI__ - ostatni klaster zbiera długie, szybkie, raczej energiczne i zachęcające do tańca utwory, w których jest dużo śpiewu, a wysokość dźwięku raczej niska. Piosenki nie mają prawie partii akustycznych, za to zazwyczaj są pogodne. Trafiło tu zaledwie 5 obserwacji, reprezentują one rap/trap, i wydają się być dobrze dopasowane do opisu.

```{r echo=FALSE}
for (i in 1:6){
  print(i)
  print(rownames(top_ward[top_ward$grupa==i,]))
}

```

Drugim algorytmem, który zamierzam wykorzystać, jest popularna metoda k-średnich. Polega ona na losowym przyporządkowaniu punktów do skupień, zbudowaniu centroid grup, po czym zmienianiu przypisania punktów na takie, do którego centroidy jest im najbliżej. Procedurę powtarza się aż do momentu, gdy nie zachodzą zmiany. Z racji, że początkowe przypisanie jest losowe, metoda może dawać różne wyniki na tych samych danych, nie powinny jednak odbiegać od siebie bardzo mocno.

```{r}
set.seed(123)
top_kmeans<-kmeans(top_df2,6,nstart=1000)
str(top_kmeans)
top_kmeans$centers
```

Grupy wygenerowane przez metodę k-średnich prezentują się następująco:  
__1__ - wysoka taneczność, niska energia, raczej ciche, przeciętna ilość słów, stosunkowo "smutne". Dużo podobieństw z grupą __V__ z metody Warda, sporo utworów znalazło się w obu grupach (Dua Lipa - IDGAF, Maroon 5 - Girlks Like You, Kendrick Lamar - HUMBLE., Wolfine - Bella, Khalid - Young Dumb & Broke...)  
__2__ - umiarkowanie energiczne, bogate w wokal, pogodne, o wysokim BPM. Grupa niemal w całości zawiera w sobie __VI__ z metody Warda (jedynie "Walk It Talk It" grupy Migos trafiło do innego klastra), oraz rapowe utwory z __IV__, co znajduje odzwierciedlenie w wysokich współczynnikach __tempo__ i __speechiness__.  
__3__ - grupa składa się z utworów głośnych, energicznych, bardzo pozytywnych i raczej wolnych. Znajdują się w niej utwory, które w poprzednim grupowaniu trafiły do __I__ i __IV__ - bardzo dużo tu reprezentantóW dance oraz bardziej tanecznej części popu ("Shape of You"). Wspólnym mianownikiem tej oraz wymienionych grup z metody Warda są wysokie wartości __energy__, __loudness__ i __valence__.  
__4__ - klaster zbierający utwory o niskim __danceability__, __speechiness__, __valence__, za to dość długie. Na 20 utworów, aż 16 pokrywa się z grupą __II__ z metody Warda, której średnie są bardzo podobne. Jednocześnie jest to też najliczniejsza grupa utworzona algorytmem k-średnich.  
__5__ - utwory o niskiej energii, ciche, na wysokich dźwiękach, bardzo akustyczne. Wszystkie 8 piosenek przy grupowaniu metodą Warda trafiło do grupy __III__.  
__6__ - najbardziej energiczna grupa, bardzo głośna, o niskim współczynniku __speechiness__. Utwory są najpewniej wolne i pogodne. Na 16 piosenek, aż 15 pochodzi z klastra __I__ z metody Warda, a "Promises" Calvina Harrisa - z __IV__. Znajduje to potwierdzenie w średnich wartościach zmiennych, które przypominają zarówno te grupy, jak i __3__ z obecnego podziału.  


```{r}
top_df3<-as.data.frame(top_df_matrix)
top_df3$grupa_ward<-top_ward$grupa
top_df3$grupa_kmeans<-top_kmeans$cluster
```

```{r echo=FALSE}

for (i in 1:6){
  print(i)
  print(rownames(top_df3[top_df3$grupa_kmeans==i,]))
}

```

__Jakie wnioski z tego płyną?__  
Przede wszystkim, oba podziały dają stosunkowo zbliżone, a co może nawet ważniejsze, znajdujące odzwierciedlenie w rzeczywistości wyniki - choć jest to ocena subiektywna, przynajmniej część wyników wydaje się logiczna, a grupy "naturalne". Widać podobieństwa:  
- __I__ i __IV__ z Warda oraz __3__ i __6__ z k-means: grupy energiczne, pogodne, głośne, gromadzące większość dance; razem ok. 40 utworów.  
- __III__ oraz __5__ - spokojne, ciche, a przede wszystkim akustyczne; ok. 10 utworów.  
- __VI__ oraz __2__ - bogate w wokal i o wysokim BPM, zdominowane przez trap i rap; ok. 10 utworów.  
- __II__ oraz __4__ - smutne, żywe i taneczne; ok. 20 utworów.  
- __V__ oraz __1__ - taneczne, mało energiczne, ciche; ok. 15 utworów.  
Z powyższych opisów widać, że niemal każda kombinacja parametrów ma szansę na odniesienie sukcesu i stanie się przebojem. Najliczniejsze grupy stanowią __II__ / __4__ oraz uśrednione __I__, __IV__ / __3__, __6__; można więc pokusić się o stwierdzenie, że w teorii utwory o takich parametrach mają największe szanse na dostanie się do grona najpopularniejszych piosenek.  
Wśród utworów znajdujących się na szczycie rankingu trudno jest wyróżnić którąś z grup, gdyż prawie każda ma przynajmniej jednego reprezentanta w TOP 10; ewentualnie mmógłbym tu wskazać na grupy __II__ oraz __4__, które gromadzą piosenki o największym współczynniku __liveness__, __danceability__ i niskim __valence__. W tych klastrach znajdują się 3., 5., i 6. najpopularniejsza piosenka roku, co daje 3 reprezentantów w czołowej dziesiątce. Są to jednak dość nieformalne interpretacje, i patrząc na liczną reprezentację utworów o zupełnie innych parametrach, nie można sugerować wyższości czy przewagi piosenek spełniających powyższe kryteria.  
11 outlierów było wynikiem nie odbiegającym od oczekiwań, jakie postawiłem sobie i danym przed rozpoczęciem pracy - nienaturalnie wysokie wartości oczywiście mogą być błędami w danych, jednak najpewniej mamy do czynienia z piosenkami, które w tych konkretnych współczynnikach bardzo odbiegają od średniej i, choć minimalnie, różnią się od większości. Nie czyni to oczywiście utworu szczególnie mocno odróżniającym, ale pokazuje, że czasem eksperymenty mogą przynieść dobre skutki.